【裁判字號】    97,上,243
【裁判日期】    970331
【裁判案由】    履行契約
【裁判全文】
臺灣高等法院民事判決                   97年度上字第243號
上   訴   人  甲○○
訴  訟代理人  曾孝賢律師
複  代  理人  黃尹貞律師
被  上  訴人  丁○○
兼訴訟代理人  乙○○
上列當事人間履行契約事件，上訴人對於中華民國96年12月7日
臺灣臺北地方法院96年度訴字第7712號第一審判決提起上訴，本
院判決如下：
    主  文
原判決廢棄，發回台灣台北地方法院。
    理  由
一、按第一審之訴訟程序有重大之瑕疵者，第二審法院得廢棄原
    判決，而將該事件發回原法院。但以因維持審級制度認為必
    要時為限，民事訴訟法第451條第1項定有明文。次按依一定
    之事實，足認以久住之意思，住於一定之地域者，即為設定
    其住所於該地，為民法第20條所明定，是我國民法關於住所
    之設定，兼採主觀主義及客觀主義之精神，必須主觀上有久
    住一定地域之意思，客觀上有住於一定地域之事實，該一定
    之地域始為住所，故住所並不以登記為要件。又戶籍法為戶
    籍登記之行政管理規定，戶籍地址乃係依戶籍法所為登記之
    事項，戶籍地址並非為認定住所為唯一標準。至戶籍法第23
    條、第24條固規定：戶籍登記事項有變更時，應為變更之登
    記；戶籍登記事項錯誤或脫漏時，應為更正之登記，僅係戶
    政管理之行政規定，戶籍地為行政法上之準據，為決定選舉
    、教育、兵役等公法上權利義務之準據，不得以戶籍登記之
    處所，一律解為當然之住所。第按不能依民事訴訟法第136
    條、第137條之規定為送達者，固得依同法第138條之規定為
    寄存送達，惟應受送達人之住居所、事務所或營業所現已變
    更，縱令其戶籍登記尚未遷移，該原住居所、事務所或營業
    所，即非應為送達之處所，自不得於該原處所為寄存送達 (
    最高法院93年度台抗字第393號、88年度台抗字第251號裁定
    意旨參照)。
二、本件被上訴人於原審起訴主張：上訴人與其等及訴外人何宜
    靜、何信蒼為姐弟妹關係，於民國（下同）86年2月18日就
    上訴人所有坐落臺北市○○區○○段4小段543地號、面積
    116平方公尺、權利範圍5分之1之土地，及其上建號1324號
    、門牌號碼臺北市大安區○○○路○段192巷31號5樓之建物(
    下稱系爭不動產)簽立協議書 (下稱系爭協議書)，約定上訴
    人應於簽訂系爭協議書之日起5年內出售系爭不動產，所得
    價款扣除必要之稅捐、規費、手續費後，優先撥付新臺幣50
    萬元予訴外人何信蒼，餘款由其餘4人均分，倘上訴人未於5
    年內出售系爭不動產，其餘4人皆有權請求就系爭不動產登
    記為應有部分4分之1之所有權人。詎上訴人並未依約辦理，
    其等於96年5月28日已催告上訴人履行，惟仍未獲置理，為
    此依系爭協議書之約定，訴請上訴人各移轉系爭不動產應有
    部分4分之1予其等等語。
三、經查，原審96年10月26日之準備程序期日及同年11月29日之
    言詞辯論期日，均係以寄存送達方式通知上訴人 (見原審卷
    第14頁、第23頁所附之96年10月26日準備程序通知書送達回
    證及同年11月29日言詞辯論通知書送達回證) ，並以上訴人
    未於96年11月29日之言詞辯論期日到場而為一造辯論判決，
    於同年12月7日宣示判決 。惟上訴人自95年11月28日出境後
    ，即未再返回國內，有上訴人之入出境查詢結果瀏覽資料在
    卷可稽 (見本院卷第19頁)。而上訴人於本院提出並經我駐
    外單位多倫多台北經濟文化辦事處96年12月27日驗證之授權
    書一紙，依該授權書之內容，其於國外之住所地為725Don
     Mills Rd.#1606 Toronto,Ontario M3CIS7，由此可知，上
    訴人在國內登記之戶籍地址 (臺北市○○○路○段192巷31號
    5樓)已非住所地，原審審理期間上訴人係居住國外，並未居
    住國內，其所踐行之準備程序期日通知書及言詞辯論期日通
    知書均對於上訴人在國內登記之戶籍地 (臺北市○○○路○
    段192巷31號5樓)為寄存送達，而未送達上訴人真正住所，
    依首開說明，其送達要難謂為合法。原審未察，逕為一造辯
    論判決，其訴訟程序自屬有重大瑕疵。因上訴人不同意由本
    院為裁判，則為維持審級制度，自有將本事件發回原審法院
    更為裁判之必要。上訴人執此指摘原判決不當，求予廢棄，
    將本件發回原審法院更為裁判，以維審級之利益，自屬有理
    由，爰不經言詞辯論，將原判決廢棄，發回原審法院重新審
    理，俾為適法。
四、本件事證已明，被上訴人具狀稱，上訴人如已定居加拿大，
    I、何以於86年2月20日仍與子女前往花蓮渡假? II、上訴
    人如何收到原審寄存送達之判決書，並依法聲明上訴? III、
    如何可以於86年1月8日前往台北市大安區戶政事務所申請印
    鑑證明? 等語，按被上訴人上開主張，已如上敘明戶籍法第
    23 條、第24條之規定：戶籍登記事項有變更時，應為變更
    之登記；戶籍登記事項錯誤或脫漏時，應為更正之登記，僅
    係戶政管理之行政規定，上訴人未為戶籍變更登記是否與戶
    籍法有所扞格，係戶政管理之問題；又上訴人係經母親通知
    始知悉原審判決而提起本件上訴，依證人即兩造之母親丙○
    ○於97年3月27日本院行準備程序時到庭證稱：「上訴人的
    一審判決書是我到台北金山南路上訴人的住處，發現門口有
    貼法院文書的通知函，當時她人不在台灣，所以就到警察局
    了解，並去請教律師，之後我就通知上訴人，她才知道」等
    語，是以被上訴人上開主張亦非的論，更何況訴訟程序之遵
    守與收受判決提起上訴係不同階段，難以彼而類此，爰不一
    一闡述，併予敘明。
五、據上論結，本件上訴為有理由，依民事訴訟法第451條第1項
    ，判決如主文。
中    華    民    國    97    年    3    月    31    日
                    民事第十五庭
                        審判長法  官 林恩山
                              法  官 陳雅玲
                              法  官 黃國忠
正本係照原本作成。
如不服本判決，應於收受送達後20日內向本院提出上訴書狀，其
未表明上訴理由者，應於提出上訴後20日內向本院補提理由書狀
（均須按他造當事人之人數附繕本）上訴時應提出委任律師或具
有律師資格之人之委任狀；委任有律師資格者，另應附具律師資
格證書及釋明委任人與受任人有民事訴訟法第466條之1第1項但
書或第2項（詳附註）所定關係之釋明文書影本。
中    華    民    國    97    年    3    月    31    日
                              書記官 陳明俐
附註：
民事訴訟法第466條之1（第1項、第2項）：
對於第二審判決上訴，上訴人應委任律師為訴訟代理人。但上訴
人或其他法定代理人具有律師資格者，不在此限。
上訴人之配偶、三親等內之血親、二親等內之姻親，或上訴人為
法人、中央或地方機關時，其所屬專任人員具有律師資格並經法
院認為適當者，亦得為第三審訴訟代理人。


司法院資訊處製作；財團法人民間司法改革基金會備份。
